【裁判字號】    98,消債抗,137
【裁判日期】    990121
【裁判案由】    聲請免責
【裁判全文】
臺灣臺中地方法院民事裁定           98年度消債抗字第137號
抗  告  人  湯喻婷即湯惠珠）.
上列抗告人因聲請免責事件，對於中華民國98年7月29日本院98
年度消債聲字第150號裁定提起抗告，本院裁定如下：
    主  文
抗告駁回。
抗告程序費用新臺幣壹仟元由抗告人負擔。
    理  由
一、抗告意旨略以：消費者債務清理條例第134條第4項雖規定「
    浪費、賭博或其他投機行為，致財產顯然減少或負擔過重之
    債務」等不免責事由，然觀當時消費背景，金融發卡銀行機
    構無不大力推廣鼓勵信用卡消費及現金卡借貸，甚至以紅利
    點數及贈品引誘消費及借貸，然每張信用卡或現金卡，均由
    各金融機構徵信並給予相當額度，均未考量當時抗告人之財
    務狀況是否得以承擔，各銀行應有自行評估及風險承擔之預
    期心理。再者，抗告人由於多項消費遭他人冒用，於庭訊時
    亦多次提出，原審未予參酌，實不應將責任完全歸屬於抗告
    人，今債權人不同意免責，無非想規避責任。另聲請人消費
    之時間，均為民國（下同）93、94年間，當時尚無消費者債
    務清理條例之立法，顯然抗告人之所謂非必要消費乃係基於
    各銀行行銷人員之推銷導致，主觀上並非蓄意消費才生開始
    清算之原因，而消費者債務清理條例之所以立法，係因社會
    有卡債高築難以清償導致多起家庭破碎及社會問題日趨嚴重
    ，而卡債之所以形成，均屬所謂非生活必要之支出，凡屬生
    活必要之支出，常態上均無法使用信用卡（看診之掛號、學
    費支出、傳統市場....等），倘僅以消費明細之支出欄作為
    浪費之認定，亦違背當初立法之美意等語。
二、按債務人因浪費、賭博或其他投機行為，致財產顯然減少或
    負擔過重之債務，而生開始清算之原因者，法院應為不免責
    之裁定。但債務人證明經普通債權人全體同意者，不在此限
    。消費者債務清理條例第134條第1項第4款定有明文。上開
    規定乃因浪費、賭博或其他投機行為，致財產顯然減少或負
    擔過重之債務，而生清算之原因，顯見債務人於其經濟狀況
    不佳之情形下，猶恣意揮霍、投機，核其所為，於清算之原
    因有可歸責性，自有加以制止之必要，尚不宜使之免責（見
    該條款立法理由）。又所稱浪費或投機行為，係指生活支出
    超過個人收入所應支出之程度或心存僥倖以一時之小投資想
    博取大利益，因而使自己負擔更大債務，而有無浪費或投機
    行為，端視債務人從事該行為時有無詳實之償還計畫，或有
    無以過去實證印證投資收益機率大於五成以上或政府、產業
    預定計畫等事實，如無償還計畫、其他預定收入，或無過去
    實證、政府產業預定計畫等，僅是先行花費或以賭博心態從
    事投機時，即屬本款所謂浪費或投機行為，自不應認可免其
    還款之責。
三、經查：抗告人前經本院98年度消債清字第102號裁定開始清
    算程序並同時終止清算程序確定在案，且抗告人聲請免責，
    經本院通知債權人表示意見結果，均表示不同意抗告人免責
    ，業經查閱本院97年度消債更字第62號、97年度執消債更字
    第66號、98年度消債清字第102號、98年度消債聲字第102號
    等相關卷宗無誤。抗告人雖以前開情詞為辯，惟查；(一)信用
    卡係屬支付工具，用以代替現金之支付，不但是否向金融機
    構申請信用卡使用全憑個人自由意識決定，且申請取得信用
    卡後，持卡人是否使用、如何使用信用卡，亦全憑持卡人自
    行決定，故持卡人使用信用卡時，自須衡量自身經濟能力，
    量力而為，實無從將持卡人無節制之過度消費所生後果，全
    數歸責於金融機構大力推廣鼓勵信用卡消費及現金卡借貸之
    商業行為。查，抗告人為50年1月18日生，於向本件債權人
    聲請信用卡使用時，已年近40歲，且任職於林務局，已有相
    當社會經驗，並非年輕涉世未深之人，而依抗告人所提出其
    任職林務局之薪資資料所示，抗告人之月薪約為新台幣（下
    同）3萬2千餘元，然依債權人所提出抗告人之前之消費明細
    觀之，抗告人於93年2月10日、24日在親旺股份有限公司分
    別消費19,400元、21,100元、93年2月12日在紅陽科技公司
    消費22,366元，此已顯非其日常生活所需之消費，嗣又於93
    年9月份整體消費494,723元（其中提領現金494,081元）、
    93年11月份整體消費56,980元（其中ING安泰人壽54, 935元
    ）、93年12月份整體消費249,978元（其中預借現金20,106
    元、家樂福214,650元、電信費4,794元、燦坤實業2,890元
    ）、94年2月份整體消費503,031元（其中代償債務500,149
    元）、94年3月份整體消費154,405元（其中遠百企業144,48
    6元、新天地量販4,541元）、94年4月份整體消費74,926 元
    （預借現金71,706元）、94年5月份整體消費97,676元（其
    中預借現金60,000元、餐飲4,343元、台灣大哥大12,588 元
    、電信資費6,491元）、94年6月份整體消費51,307元（其中
    台灣大哥大13,174元、餐飲12,422元）、94年7月份整體消
    費201,397元（其中信用貸款127,008元、台灣大哥大19,152
    元、餐飲21,326元）、94年8月份整體消費81,111元（其中
    信用貸款40,008元、預借現金5,056元）、94年9月份整體消
    費44,253元（其中台灣大哥大14,086元、大潤發11,183元）
    、94年10月份整體消費214,578元（其中ING安泰人壽30,499
    元、提領現金157, 614元）、94年11月份整體消費218,848
    元（其中瓚通有限公司200,000元）、94年12月份整體消費
    45,763元、95年1月份在紅陽金流消費24,000元、95年3月份
    整體消費144,077元（其中木匠餐廳129,730元、MY-CASH 1
    萬元）、95年4月3日在全國電子消費39,000元、95年10月6
    日在ING安泰人壽消費30,499元、97年1月28日信用貸款95,
    000元，此有債權人提出之消費明細表附卷可稽，依抗告人
    之上開消費項目及金額，不但已逾越一般人生活水準，而非
    日常生活所需之消費，更顯然逾越抗告人薪資收入所能負擔
    之清償能力甚多，且依抗告人除任公務人員每月3萬2千餘元
    之薪資收入外，並無其他收入之情形，抗告人上開消費亦逾
    越其收入甚多，於抗告人消費時應已知悉日後難以清償，抗
    告人顯然係因浪費致負擔過重之債務無疑。(二)再抗告人於原
    審雖主張於94年間曾遭詐騙，有多項消費遭他人冒用等語，
    惟抗告人於本院97年度執消債更字第66號更生程序於97年11
    月19日實體調查債權人之債權額時，不但未能具體指明何筆
    消費係遭人冒用，甚至連遭冒用之期間亦未陳明（見該卷內
    訊問筆錄），抗告人是否確有信用卡遭冒用之情事，已非無
    疑，參照抗告人不但始終未對冒用信用卡之人提出告訴或追
    償，亦未對債權銀行提起確認債權之訴訟，且於95年5月間
    與債權銀行進行債務協商時亦未爭執其信用卡消費項目、金
    額之真實性，並與債權銀行達成協議，亦有協議書附於本院
    97 年度消債更字第62號卷可按，抗告人如確有信用卡遭冒
    用之情事，何以既未報警處理，亦未對債權銀行提出債權金
    額之爭執，其後復與債權銀行達成清償協議之理？抗告人空
    言其消費有遭他人冒用云云，委難逕信。(三)基上，依抗告人
    之上開消費明細所示，抗告人並未量入為出，其消費金額、
    內容均顯與其收入不相當，且難認抗告人全然係為基本必要
    生活而支出；抗告人在預見其負債已有不能清償之虞，即應
    檢討其理財及消費狀況，養成節儉習慣，非維持過去抗告人
    過去慣常之寬逸生活。更遑論抗告人曾大量為提領現金、預
    借現金及信用貸款之行為，依一般吾人生活經驗以觀，豈係
    一般為支出從事生活所必須之消費並已逾其所得甚多。因此
    ，實足認抗告人確有因奢侈、浪費行為致負擔過重之債務，
    而生清算之原因，則依前揭消債條例第134條第4款規定，應
    為不免責之裁定。
四、綜上所述，依抗告人之消費紀錄所示，其顯然已逾越一般人
    生活水準，非日常生活所需之消費，達奢侈、浪費以致負擔
    過重債務，而生開始清算之原因，依消債條例第134條第4款
    規定，應為不免責裁定，且債權人表示不同意免責，則抗告
    人既圖一時生活安逸，種下高額負擔不能清償之結果，若使
    其藉清算程序免除清償之責，即與該條例之立法意旨不符，
    揆諸前開說明，抗告人自不得免責，原審裁定不予免責，核
    無違誤，抗告意旨指摘原裁定不當，求予廢棄另為裁定，為
    無理由，應予駁回。
五、據上論結，本件抗告為無理由，依消費者債務清理條例第11
    條第2項、第15條，民事訴訟法第495條之1第1項、第449條
    第1項、第95條、第78條，爰裁定如主文。
中    華    民    國    99    年    1     月    21    日
                  民事第二庭審判長法  官  王  銘
                                  法  官  吳美蒼
                                  法  官  呂麗玉
正本係照原本作成。
本件不得再抗告。
中    華    民    國    99    年    1     月    21    日
                                  書記官

司法院資訊處製作；財團法人民間司法改革基金會備份。
